【裁判字號】    99,訴,940
【裁判日期】    991130
【裁判案由】    誣告
【裁判全文】
臺灣臺北地方法院刑事判決               99年度訴字第940號
公  訴  人  臺灣臺北地方法院檢察署檢察官
被      告  游耀長
選任辯護人  簡宏明律師
上列被告因誣告案件，經檢察官提起公訴（99年度偵字第8005號
），本院判決如下：
    主  文
游耀長無罪。
    理  由
一、公訴意旨略以：被告游耀長於民國97年7、8月間，即已明白
    知悉由佛瑞廣告事業有限公司所簽發，持以向錦新大樓管理
    委員會支付其所租用外牆廣告租金費用，面額為新臺幣（下
    同）247,500元，票號為AF0000000號之支票乙紙，業於95年
    1月4日提示，並於同月5日兌現，該票面金額所示款項亦同
    時存入錦新大樓管理委員會在玉山銀行所開設第0000-000-0
    00000號帳戶內，時任錦新大樓管理委員會主任委員之葉邱
    秀美並未侵占該筆款項，詎游耀長竟意圖使葉邱秀美受刑事
    處分，於98年7月23日具狀向臺灣臺北地方法院檢察署提出
    告訴，虛構上述款項下落不明，已遭葉邱秀美據為己有云云
    之不實情節，誣告葉邱秀美涉犯刑法業務侵占罪嫌，嗣經檢
    察官將葉邱秀美列為被告並進行偵查程序，使葉邱秀美有受
    刑事處罰之虞，因認被告游耀長涉犯刑法第169條第1項之誣
    告罪嫌等語。
二、按犯罪事實應依證據認定之，無證據不得認定其犯罪事實；
    不能證明被告犯罪者，應諭知無罪之判決，刑事訴訟法第
    154條第2項、第301條第1項分別定有明文。又按刑事訴訟法
    第161條第1項規定檢察官就被告犯罪事實，應負舉證責任，
    並指出證明之方法。對於其所訴之被告犯罪事實，應負提出
    證據及說服之實質舉證責任，倘所提出之證據，不足為被告
    有罪之積極證明，或其闡明之證明方法，無從說服法官以形
    成被告有罪之心證，基於無罪推定之原則，自應為被告無罪
    判決之諭知。而所謂認定犯罪事實之證據，係指足以認定被
    告確有犯罪行為之積極證據而言，如未發現相當證據，或證
    據不足以證明，自不能以推測或擬制之方法，以為裁判基礎
    （最高法院40年臺上字第86號判例要旨參照）。另認定犯罪
    事實所憑之證據，雖不以直接證據為限，間接證據亦包括在
    內；然而無論直接或間接證據，其為訴訟上之證明，須於通
    常一般之人均不致有所懷疑，而得確信其為真實之程度者，
    始得據為有罪之認定，倘其證明尚未達到此一程度，而有合
    理之懷疑存在時，事實審法院復已就其心證上理由予以闡述
    ，敘明其如何無從為有罪之確信，因而為無罪之判決，尚不
    得任意指為違法（最高法院76年臺上字第4986號判例要旨參
    照）。再按誣告罪之成立，以意圖他人受刑事處分或懲戒處
    分，而為虛偽之告訴告發報告者為要件。所謂虛偽係指明知
    無此事實故意捏造而言，若告訴人誤認有此事實或以為有此
    嫌疑，自不得指為虛偽，即難科以本罪。誣告罪之成立，以
    犯人明知所訴虛偽為構成要件，若誤認有此事實，或以為有
    此嫌疑，自不得遽指為誣告。誣告罪之成立，須其申告內容
    完全出於憑空捏造，若所告尚非全然無因，衹因缺乏積極證
    明致被誣告人不受訴追處罰者尚難遽以誣告論罪。所訴之事
    實未能積極的證明為虛偽，則祇能以證據不充分之故，為被
    誣告人未予判罪之原因，自不能據以推定告訴人所訴為誣告
    ，最高法院亦迭著有40年臺上字第88號、20年上字第717號
    、43年臺上字第251號、20年上字第307號判例意旨可資參照
    。
三、公訴人認被告游耀長涉犯誣告罪嫌，無非係以被告游耀長前
    以葉邱秀美涉犯業務侵占罪嫌向臺灣臺北地方法院檢察署提
    出告訴時所為之陳述，其於本案所為之供述，證人高萬金、
    林應富所為之證述，錦新大樓管理委員會在玉山銀行所開設
    第0000-000-000000號帳戶之交易明細表、存摺影本等為其
    論據。訊據被告游耀長固坦承其有於98年7月23日具狀對葉
    邱秀美提出業務侵占告訴之事實，惟堅詞否認有何誣告犯行
    ，辯稱：伊係於97年7、8月間因證人高萬金交付錦新大樓管
    理委員會在玉山銀行所開設第0000-000-000000號帳戶95年1
    月份之交易明細表，始知悉管理委員會所收受佛瑞廣告事業
    有限公司所簽發用以支付租用大樓外牆之廣告租金247,500
    元業已入帳，但因該筆收入入帳後並未記載在管理委員會所
    製作之95年1月份財務收支報表中，與財報收支報表應將所
    有收入與支出款項逐一記載之慣例不符，且依上開玉山銀行
    之交易明細表及存摺所示，於95年1月5日存入該筆247,500
    元款項後，隔日即95年1月6日旋遭提領178,016元，該筆遭
    提領之款項，亦未記載在95年1月份之財務收支報表中，伊
    合理懷疑該筆247,500元款項入帳後，遭不明提領使用，時
    任社區管理委員會主任委員之葉邱秀美疑涉業務侵占罪嫌，
    多次要求葉邱秀美及其夫即前任主任委員葉水生等提出資料
    及說明，均未獲置理，伊不得已始向檢察署提出葉邱秀美涉
    嫌業務侵占之告訴，希望藉由司法偵查釐清真相，伊實無誣
    告葉邱秀美之故意等語。
四、經查：
(一)、依卷附之錦新大樓管理委員會在玉山銀行所開設第0000-000
    -000000號帳戶95年1月份之交易明細表與存摺影本所示（99
    年度偵字第1442號卷第18、19頁），錦新大樓管理委員會所
    租用予佛瑞廣告事業有限公司使用之外牆廣告費用247,500
    元雖係於95年1月5日即已入帳，然依管理委員會所製作之95
    年1月份財務收支報表（本院卷一第25頁）所示，該筆入帳
    之存款卻未記載在該財務收支報表內，故大樓之一般住戶並
    無由得知該筆款項確已入帳。又依上開交易明細表及存摺影
    本所示，於該筆247,500元款項入帳後，旋於翌日遭提領
    178,016元，但該筆遭提領之款項及其支用之用途，亦未如
    實記載在95年1月份之財務收支報表內，是可知錦新大樓管
    理委員會95年1月份之財務收支報表確與其所使用帳戶之交
    易明細表及存摺所示資料有所不符，尤其該筆178,016元之
    款項遭提領後，係支用在何處，大樓之一般住戶由財務收支
    報表並無由知悉有該筆款項之支出，當然更不知該筆款項支
    用在何處，是未參與管理委員會實際運作之一般住戶如於事
    後查閱95年1月份上開錦新大樓管理委員會所使用之銀行帳
    戶查知有該筆247,500元之入帳及178,016元之支出後，當會
    合理懷疑何以財務收支報表未記載上開收入與支出，及上開
    收入與支出究竟遭使用在何處，此應合於一般智識之人之生
    活經驗。被告因而萌生如此之懷疑，要求主任委員等說明，
    又未獲得合理之答覆，則其最後以訴諸提出涉嫌業務侵占之
    告訴，企圖藉由司法偵查之途徑查明真相，自難認其係故意
    捏造不實之事實，意圖使葉邱秀美受刑事處罰而提出告訴，
    自無誣告之故意可言。
(二)、參以證人高萬金於本院審理時到庭具結證稱：我曾擔任錦新
    大樓管理委員會97年度之總幹事。有關管理委員會之收入與
    支出，管理委員會有1份收支帳冊，這是每天都要製作的，
    每月則都有月報表要公布在佈告欄，月報表就是財務收支表
    。95年1月份之銀行帳戶交易明細上有一筆247,500元的收入
    ，這筆錢是大樓廣告費的支票收入。元月份的財務收支報表
    收入欄內並沒有將這筆錢列入。以我擔任97年管理委員會總
    幹事之經驗，在管理委員會帳戶內有一筆收入，但財務收支
    報表上未列出，非常不正常，247,500元這筆錢是管理委員
    會一大筆收入，這是大樓外牆出租的廣告費，每3個月會固
    定進來一次，這是一定要登記的，而且收到這筆款項應該是
    總幹事、主任委員、財務委員都要知道的事，這個收入在大
    樓將近10年了，是很固定的收入。依交易明細表所示，在95
    年1月6日曾提領178,016元，這17萬多元的支出是很大一筆
    支出，應該要列入財務收支報表，但這筆17萬多元的支出部
    分，也並沒有列入95年元月份財務收支表，我們覺得很可疑
    。錢存進去，卻沒有把這麼大的一筆帳登記在帳冊上，讓所
    有住戶知道，我真的不知道葉邱秀美如何做出財務收支表，
    而且錢存進去，卻沒有登記在財務收支報表上，因為存摺和
    存提的印章都在葉邱秀美手上，若她又私下把錢提領走，我
    們唯一可以憑證的，就是財務收支表和玉山銀行的交易明細
    表，該筆收入沒有登，提出去的錢也沒有登，我不知道這是
    什麼帳。這件事情在葉邱秀美擔任錦新大樓管理委員會主任
    委員期間，都沒有向住戶說明。我也有發存證信函請求葉邱
    秀美交付帳冊，但葉邱秀美完全不置理。我把95年元月份的
    財務收支報表和銀行的交易明細表對照出來有問題之後，曾
    請一些委員來參考研究，被告當時也是委員，而且比較懂法
    律，所以我有提供給他，因為我懷疑之前的財務有問題。當
    時的主任委員劉奎麟問我有無什麼辦法追究這個問題，當時
    就麻煩被告處理，因為他對法律比較清楚，他自己也會寫訴
    狀，我們就請他當義工幫我們處理等語（本院卷二第19至22
    頁），可知不僅被告於97年7、8月間因比對錦新大樓管理委
    員會95年1月份之交易明細及財務收支表後因對該筆247,500
    元收入與178,016元支出之去向存疑，97年度之主任委員劉
    奎麟與總幹事高萬金等人亦均有相同之疑惑，並因而委託被
    告向檢察署遞狀提出告訴，益徵被告確係因對於時任錦新大
    樓管理委員會主任委員之葉邱秀美何以未將該筆大樓外牆出
    租收入247,500元記載在財務收支表，及何以在該筆247,500
    元款項入帳後，隨即在翌日提領178,016元，卻未在財務收
    支表內記載該筆支出，致渠等完全不知該筆款項入帳後之支
    用情形，要求說明又未獲處理，被告始受管理委員會之委任
    ，具狀對葉邱秀美提出涉嫌業務侵占之告訴，被告自始即無
    虛構事實誣告葉邱秀美之意圖。
(三)、又另證人即95年1月11日接任總幹事之林應富於本院審理時
    雖證稱其接任總幹事後，因前任財務委員王琪珍一直未將帳
    目移交，故其乃以95年1月6日結存之金額83,382元為基準開
    始記帳云云。然按財務報表之記載應有連續性，林應富於95
    年1月11日接任總幹事後製作95年1月份之財務收支表所記載
    者，既為95年1月份之財務，即或其係於95年1月11日始接任
    總幹事，但仍應將其接任前發生於95年1月份之收入與支出
    完整加以記明，亦即林應富記載95年1月份財務收支表之方
    式，上期結餘金額欄應記載94年12月21日結存之金額777元
    ，然後記載95年1月5日曾收入247,500元，95年1月6日另有
    13,121元之收入，及同日並有178,016元之支出，如此始能
    與94年12月份之財務收支表相銜接，但林應富卻將95年1月
    份之財務收支表中之上月存摺結餘逕記載為95年1月6日支出
    178,016元後之餘額83,382元，致被告等無法自上揭95年1月
    份之財務收支表中查知95年1月5日有上開247,500元之收入
    ，及於翌日有178,016元之支出，乃生上開款項不知遭何人
    不當挪用之質疑，尚屬合理之懷疑。又林應富亦自承其亦不
    知上開178,016元之款項遭領出後支用於何處，可知管理委
    員會確實於存入247,500元後，有1筆178,016元之款項遭領
    出後不知去向，被告等因而合理懷疑該筆未記載在財務收支
    表之247,500元有遭不法侵占之可能，加以在葉邱秀美之前
    出任主任委員者又係葉邱秀美之夫葉水生，葉邱秀美接任主
    任委員後於其親自簽名蓋章確認核可之95年1月份財務收支
    表中又未如實記載上開247,500元之收入及178,016元之支出
    ，被告等因而以時任主任委員之葉邱秀美為被告提出涉嫌業
    務侵占之告訴，衡情尚有所據，自難認被告係意圖使葉邱秀
    美受刑事處罰而虛構事實提出告訴。
(四)、末查，葉邱秀美被告涉嫌業務侵占案件，後雖經檢察官以罪
    嫌不足而以99年度偵字第1442號為不起訴處分在案，此有該
    案不起訴處分書及偵查卷宗在卷可證，然此僅屬被告告訴葉
    邱秀美業務侵占案件因缺乏積極證明致葉邱秀美不受訴追處
    罰，於法自不得逕以被告告訴之事實為虛偽，而遽論被告以
    誣告之罪責。
五、綜上所述，本件被告所申告之事實，並非全出於憑空捏造，
    或尚非全然無因，本案並無積極證據足認被告於偵查中所為
    之供述是明知為虛偽而故意構陷，亦無從認定被告有誣告之
    故意，雖葉邱秀美因無積極事證足證有業務侵占罪嫌，經檢
    察官認罪嫌不足為不起訴處分在案，然被告所訴事實，既不
    能證明為憑空捏造，即無從以誣告罪相繩。此外，復查無其
    他積極證據足資證明被告有何誣告犯行，是本件不能證明被
    告犯罪，應依法為被告無罪之諭知。
據上論斷，應依刑事訴訟法第301條第1項，判決如主文。
本案經檢察官葉芳秀到庭執行職務。
中    華    民    國    99    年    11    月    30    日
                  刑事第六庭  審判長法  官  黃桂興
                                    法  官  林晏如
                                    法  官  張詩芸
上正本證明與原本無異。
如不服本判決應於收受送達後十日內向本院提出上訴書狀，並應
敘述具體理由；其未敘述上訴理由者，應於上訴期間屆滿後二十
日內向本院補提理由書（均須按他造當事人之人數附繕本）「切
勿逕送上級法院」。
                                    書記官  彭自青
中    華    民    國    99    年    11    月    30    日

司法院資訊處製作；財團法人民間司法改革基金會備份。
